【裁判字號】    96,訴,1934
【裁判日期】    970827
【裁判案由】    損害賠償
【裁判全文】
臺灣板橋地方法院民事判決              96年度訴字第1934號
原      告  永豐商業銀行股份有限公司
法定代理人  蔡友才
訴訟代理人  甲○○
被      告  乙○○
上列當事人間請求損害賠償事件，經本院於民國97年8月7日言詞
辯論終結，判決如下：
    主  文
被告應給付原告美金拾柒萬元，及自民國九十六年六月二十九日
起至清償日止，按年息百分之五計算之利息。
訴訟費用由被告負擔。
本判決於原告以新台幣壹佰捌拾柒萬貳仟元供擔保後，得假執行
；但被告如以新臺幣伍佰陸拾壹萬陸仟捌佰元為原告供擔保，得
免為假執行。
    事實及理由
一、程序方面：
（一）本件原告法定代理人原為丁○○，嗣於起訴後變更為蔡友
      才，有原告提出之銀行營業執照影本1 件可憑，蔡友才於
      97年8 月8 日具狀聲明承受本件訴訟，於法並無不合，應
      予准許。
（二）被告經合法通知，未於最後言詞辯論期日到場，核無民事
      訴訟法第386 條所列各款情形，爰依原告之聲請，由其一
      造辯論而為判決。
二、原告主張：被告於民國96年6 月29日持偽造之訴外人朱玲月
    （為被告之前妻）印章，至原告之海山分行將朱玲月開立之
    外幣存款帳戶（帳號：00000000000000）內之存款盜領美金
    17萬元，存入被告於原告海山分行之外幣存款帳戶內。嗣訴
    外人朱玲月於96年7 月13日至原告之海山分行補登存摺時發
    現帳務有誤，始發現上情。原告曾於96年8 月15日寄發存證
    信函催告被告返還盜領之存款，惟被告迄今仍未返還。為此
    依侵權行為法律關係請求被告賠償美金17萬元；如鈞院認為
    被告並未侵害原告之財產權，則改依不當得利法則請求被告
    返還不當得利美金17 萬 元。並聲明：除假執行擔保金額外
    ，如主文所示。
三、被告未於本院最後言詞辯論期日到場，惟據其前到場及提出
    之答辯狀略以：被告與前妻朱玲月於82年間結婚，婚後朱玲
    月並未工作，家庭經濟來源均靠被告工作之所得，被告並將
    工作所得以信託方式存入朱玲月之帳戶，並將存摺、印章委
    託朱玲月保管，被告須領款時，再由朱玲月將印章、存摺交
    付被告前往領取，是朱玲月之帳戶向來由被告使用。嗣被告
    與朱玲月於96年6 月7 日因發生口角互毆，同年6 月中旬雙
    方協商兩願離婚條件，條件之一即將全部財產由雙方各分得
    半數，因信託於朱玲月名下之銀行資金約新臺幣1,300 萬元
    ，同年6 月22日朱玲月將印章、存摺交付被告前往原告銀行
    ，將其中三筆資金贖回；同年6 月29日朱玲月再將存摺、印
    章交付被告，將其中二筆已贖回之基金17萬美元（約新臺幣
    570 萬元）領取並轉入被告銀行帳戶中，以資均分雙方財產
    。96年7 月9 日被告與朱玲月正式協議離婚，其中關於財產
    歸屬即約定：1 、個人銀行帳戶之存款，歸帳戶登記名下人
    所有。2 、本約未列舉之財產各依登記名下或占有事實各自
    取得權利。3 、雙方債務各自清償與他方無涉。4 、雙方同
    意互相拋棄夫妻剩餘財產分配請求權。故被告係經存款人朱
    玲月授權同意並交付印章、存摺領取系爭款項，並無故意或
    過失不法侵害原告之權利。詎料朱玲月預謀設計陷害被告，
    故意交付材質相同然印文不同之印章予被告，致被告不察而
    以該印章提領系爭款項，故退步言之，縱朱玲月於交付印章
    、存摺之際並無授權之意思，然依民法第86條規定，其授權
    之意思表示仍屬有效，被告亦無侵害原告之權利，且因與朱
    玲月協議取得系爭款項，故亦無不當得利可言等語，資為抗
    辯。並聲明：原告之訴駁回。如受不利之判決，願供擔保請
    准宣告免假執行。
四、兩造不爭執之事實：
（一）被告與訴外人朱玲月原為夫妻關係，嗣於96年7月9日協議
      離婚，有關財產歸屬雙方約定：1、個人銀行帳戶之存款
      ，歸帳戶登記名下人所有。2、本約未列舉之財產各依登
      記名下或占有事實各自取得其權利。3、雙方債務各自清
      償與他方無涉。4、雙方同意互相拋棄夫妻剩餘財產分配
      請求權。
（二）被告於96年6月29日持朱玲月名義之印章，至原告之海山
      分行將朱玲月開立之外幣存款帳戶（帳號：000000000000
      00）內之存款提領美金17萬元，存入被告於原告海山分行
      之外幣存款帳戶內。嗣被告於96年7月17日出具同意書，
      表明96年6月29日取款條所蓋印章非原留印鑑。
五、得心證之理由：本件之爭點厥為被告提領系爭款項，是否係
    經朱玲月之授權所為？或係因朱玲月設計陷害故意交付不符
    之印章予被告提領，依民法第86條規定，朱玲月之授權仍屬
    有效？茲論述如下：
（一）按當事人主張有利於己之事實者，就其事實有舉證之責任
      ，民事訴訟法第277 條前段定有明文。被告辯稱其提領系
      爭款項係經朱玲月授權所為云云，為原告所否認，依上開
      說明，自應由被告就此有利於己之事實，負證明之責任。
      查被告雖聲請訊問證人丙○○、戊○○，欲行證明被告與
      朱玲月協議離婚時，雙方已確認財產及帳戶金額之分配，
      並欲以此證明被告提領系爭款項係經朱玲月之授權所為，
      惟查丙○○、戊○○二人因另案違反律師法遭通緝而傳訊
      不到，此為被告所自陳。且查朱玲月係於96年6 月7 日遭
      被告毆打成傷而離家，並於當日向臺北縣政府警察局土城
      分局申請保護令，經本院於96年6 月28日以96年度暫家護
      字第555 號核發暫時保護令等情，有本院96年度訴字第
      4378號偽造文書案件卷附之廣川醫院診斷證明書、臺北縣
      政府警察局土城分局處理家庭暴力與兒少保護案件調查記
      錄（通報）表及本院上開民事暫時保護令各1 件之影本可
      證（參見96年度他字第5512號卷第8 至13頁）；而被告係
      於96年6 月22日至原告之海山分行辦理朱玲月名下三筆基
      金之贖回，此為被告所自陳，並有前開刑事卷內之信託資
      金買回（轉換）申請書影本1 件可憑（參見前開他字卷第
      14頁），斯時乃朱玲月遭受被告家暴提出保護令申請，但
      本院尚未核發暫時保護令之際，按諸一般常情，朱玲月殊
      無可能交付印章予被告，並同意被告贖回基金後取得贖回
      款，被告辯稱係朱玲月交付印章授權其辦理基金回贖及領
      款云云，應無可採。
（二）再者，朱玲月係於96年7 月間至銀行辦理其台幣帳戶補摺
      時，因發現該帳戶內有1 筆基金贖回款，始發現系爭3筆
      基金已遭贖回，其中以美金計價之2 筆基金贖回款更經被
      告提領之事實，業據朱玲月於本院上開刑事案件之偵、審
      中指述甚詳，且朱玲月於聽聞基金遭被告贖回時，反應激
      動，並表示印章都在她身上，錢不可能被領走乙節，並據
      證人陳淑貞於本院前開刑事案件偵查及審理中證述稱：96
      年約7 月，朱玲月來補摺，發現戶頭有100 萬元的基金贖
      回款，她當場很激動說怎麼可能，她很激動，全身發抖，
      並且表示印章都在她身上，所以錢不可能被領走等語甚明
      （參見板檢96年度偵字第21754 號偵查卷第9 、10頁及本
      院刑事卷第57-58 頁），由此益可佐證朱玲月事先對於被
      告辦理基金贖回及提領贖回款並不知情。被告上開犯行經
      本院刑事庭調查審理後，亦認定被告係偽造朱玲月印文及
      偽造取款憑條向原告提領系爭款項存入其自己之帳戶內，
      而判決被告成立行使偽造私文書罪名，處有期徒刑肆月，
      如易科罰金，以新台幣貳仟元折算一日等情，亦有本院96
      年度訴字第4378號刑事判決影本1 件附卷可憑。
（三）至於被告另辯稱其與朱玲月於96年6 月中旬協商離婚條件
      之一，即為將全部財產由雙方各分得半數，朱玲月始授權
      其提領系爭款項云云，非但未據被告舉證以實其說，且查
      於被告尚未提領系爭款項前，被告名下之存款及基金約有
      235 萬元，其名下另有坐落土城市○○路○ 段139 號5樓
      價值約450 萬元之房地1 棟，將來另可取得儲蓄保險60萬
      元，合計約765 萬元，此據被告於本院上開刑事案件審理
      時自承在卷（參見前開刑事卷第28頁、53頁）；朱玲月名
      下則約有台幣基金200 萬元、美金基金202,750 元（以當
      時美金兌換台幣匯率計算，約新台幣6,589,375 元）、台
      幣存款651,679 元及將來可取得之儲蓄存款約340 萬元，
      合計約新台幣1,264 萬1,054 元，此亦據朱玲月於上開刑
      事案件審理時敘明在卷，並有其提出之存摺節本、歸戶損
      益查詢作業—基金表為憑（參見本院上開刑事卷第71-7 5
      頁及94-96 頁）。依上揭財產狀況，倘將系爭17萬美金（
      換算新台幣約561 萬6,800 元）歸由被告取得，則被告名
      下之財產將增加至約1,300 萬元，朱玲月財產則減為700
      餘萬元，縱扣除被告另稱前開房地設有抵押貸款330 萬元
      ，被告分得財產亦高於朱玲月約200 餘萬元，與被告所辯
      雙分協議各分得財產二分之一云云並不相符，益徵被告所
      辯不足採信。此外，被告並未提出其他證據證明其提領系
      爭款項係經朱玲月授權所為，或係遭朱玲月設計陷害故意
      交付不符之印章而提領，所辯即難憑採。
六、按因故意或過失，不法侵害他人之權利者，負損害賠償責任
    ；負損害賠償責任者，除法律另有規定或契約另有訂定外，
    應回復他方損害發生前之原狀。因回復原狀而應給付金錢者
    ，自損害發生時起，加給利息，民法第184 條第1 項前段、
    第213 條第1 項、第2 項分別定有明文。又金融機關與客戶
    間之存款契約，具有消費寄託之性質，依民法第602 條第1
    項規定，準用消費借貸之規定，即存款人寄託之金錢所有權
    於交付時即移轉為受寄人所有，受寄人僅須返還同一數額之
    金錢與存款人。故被告偽造朱玲月之印章，盜領朱玲月於原
    告海山分行外幣存款帳戶內之存款美金17萬元，自係侵害原
    告之財產權。從而原告依侵權行為法律關係請求被告賠償該
    美金17萬元，及自損害發生時即96年6 月29日起至清償日止
    ，按年息百分之5 計算之利息，並無不合，應予准許。
七、兩造陳明願供擔保聲請宣告假執行或免為假執行，經核均與
    規定相符，爰分別酌定相當之擔保金額予以宣告。
八、本件事證已臻明確，兩造其餘主張陳述及所提之證據，均毋
    庸再予審酌，附此敘明。
九、訴訟費用負擔之依據：民事訴訟法第78條。
中    華    民    國    97    年    8     月    27    日
                  民事第三庭    法  官  許月珍
以上正本係照原本作成
如對本判決上訴，須於判決送達後20日內向本院提出上訴狀
中    華    民    國    97    年    8     月    28    日
                                書記官  劉昌明


司法院資訊處製作；財團法人民間司法改革基金會備份。
